臺灣高等法院高雄分院民事判決　　　93年度保險上易字第23號
上　訴　人　國寶人壽保險股份有限公司
法定代理人　郭功彰
訴訟代理人　乙○○
被 上訴 人　甲○○
　　　　　　丁○○
共　　　同
訴訟代理人　沈志純律師
複 代理 人　蘇俊誠律師
上列當事人間請求給付保險金事件，上訴人對於民國93年8 月31
日臺灣高雄地方法院91年度保險字第96號第1 審判決提起上訴，
本院於94 年3月2 日言詞辯論終結，判決如下：
    主  文
原判決廢棄。
被上訴人在第一審之訴及其假執行之聲請均駁回。
第一、二審訴訟費用由被上訴人負擔。
    事實及理由
一、上訴人之法定代理人於94年2 月1 日已由丙○○變更為郭功
    彰，有變更登記事項卡附卷可稽，郭功彰聲明承受訴訟，核
    無不合，應予准許。
二、被上訴人主張：訴外人即被上訴人甲○○之夫、丁○○之父
    嚴海山生前曾向上訴人投保「團體一年定期意外傷害險」，
    保險金額為新台幣（下同）100 萬元，保險期間自民國91年
    2 月1 日起至92年2 月1 日止。嗣嚴海山於91年7 月4 日8
    時20分許，騎乘車號XVT-773 號重型機車行經高雄市○○路
    與七賢路交岔口時遭遇突發意外而摔倒，造成腦挫傷，顱內
    出血，經送醫急救無效，於同年月6 日13時30分許死亡，係
    屬遭遇意外傷害事故身亡。甲○○、丁○○分別為嚴海山之
    妻、女，均為其法定繼承人即受益人，依約向上訴人請求給
    付保險金1 百萬元，詎上訴人以嚴海山非屬意外死亡而拒絕
    給付，爰依保險契約之法律關係，求為判決：(一)上訴人應給
    付被上訴人1 百萬元及自原審準備書狀繕本送達之翌日即92
    年1 月4 日起至清償日止，按年息百分之5 計算之利息。(二)
    願供擔保請准宣告假執行。原審判決被上訴人全部勝訴，被
    上訴人於本院聲明：上訴駁回。
三、上訴人則以：訴外人嚴海山騎機車途中被人發現自行摔倒在
    路旁，送醫急救無效，經醫師判斷死因為急性心肌梗塞，並
    非因遭受意外傷害事故而死亡，伊自不負給付保險金之義務
    等語，資為抗辯。並於本院聲明：(一)原判決廢棄。(二)被上訴
    人在第一審之訴及假執行之聲請均駁回。
四、經查：(一)訴外人即被上訴人甲○○之夫、丁○○之父嚴海山
    生前係訴外人長安公寓大廈管理維護有限公司之員工，該公
    司於91年2 月1 日以嚴海山為被保險人，向上訴人投保「團
    體一年定期意外傷害險」（下稱系爭保險契約），保險金額
    為10 0萬元，保險期間自91年2 月1 日起至92年2 月1 日止
    。依系爭保險契約第3 條約定，被保險人於保險契約有效期
    間內，因遭受意外傷害事故，致其身體蒙受傷害而致殘廢或
    死亡時，上訴人應依約給付保險金。(二)嗣嚴海山於上開時地
    騎機車摔倒，先送至高雄市立聯合醫院（大同院區）急救，
    嗣陸續轉診至高雄長庚紀念醫院及高雄榮民總醫院，急救無
    效，於同年月6 日13時30分許死亡等情，有兩造所不爭之上
    訴人團體保險要保書及團體保險被保險人名冊暨團體一年定
    期意外傷害險保單條款、高雄市政府警察局新興分局受理各
    類案件紀錄表及高雄市立聯合醫院、高雄長庚紀念醫院、高
    雄榮民總醫院等病歷資料，及台灣高雄地方法院檢察署相驗
    屍體證明書及
五、被上訴人主張被保險人之死亡，係屬系爭保險契約之保險範
    圍，上訴人負有給付保險金之義務，上訴人則以上揭情詞置
    辯。是兩造之爭點為：被保險人嚴海山是否因遭受意外傷害
    事故，致其身體蒙受傷害而致死亡一節。
六、被上訴人主張嚴海山係因遭受意外傷害事故而死亡，無非以
    嚴海山騎機車途中摔倒經人報警送醫急救無效後，經台灣高
    雄地方法院檢察署檢察官會同法醫相驗屍體，開具相驗屍體
    證明書，載明嚴海山係因車禍、腦挫傷（顱內出血）死亡等
    情，及行政院衛生署醫事審議委員會鑑定結果，認(1)無法完
    全排除頭部外傷意外死亡的可能性；(2)急性心肌梗塞與嚴海
    山猝死之因果關係有待再確認。(3)嚴海山之死因，有可能頭
    部外傷腦幹挫傷或因急性心肌梗塞、腦梗塞性中風，或兩者
    都有關（例如急性心肌梗塞後摔傷）等情為據，惟查：
  (一)依兩造所不爭之行政院衛生署醫事審議委員會鑑定書（編號
    0000000 號，下稱系爭鑑定書）關於案情概要，記載：被保
    險人嚴海山於上開時地騎機車自行摔倒後，於同日8 時25分
    復甦術（CPR）急 救後恢復心跳，於9 時10分施行頭部電腦
    斷層掃描檢查，未發現異常，9 時40分許嚴海山血壓仍低（
    83/48mmHg）， 心跳較快（120/分），當時懷疑是否為急性
    心肌梗塞。10時10分昏迷指數為4 分，於13時30分轉至高雄
    長庚紀念醫院，經頭部電腦斷層掃描檢查結果，顯示並無顱
    內出血，懷疑左基底核有小梗塞，心電圖懷疑有心肌梗塞的
    變化。同日16時轉至高雄榮民總醫院急救，當時昏迷指數為
    3 ，急救無效，嗣於同年月6 日13時30分死亡等情，可知嚴
    海山送醫急救後，經高雄市立聯合醫院及高雄長庚紀念醫院
    施行頭部電腦斷層檢查，並無異狀，亦無顱內出血現象，該
    二醫院均曾懷疑嚴海山是心肌梗塞之事實，堪予認定。
  (二)又證人即高雄榮民總醫院主治醫師趙家鼎就其診斷結果，亦
    認為嚴海山之死因應為急性心肌梗塞之心因性瘁死，其理由
    如下：心電圖呈廣泛Q 波。抽血實驗室檢查其心臟之心
    肌酵素呈急性爬昇，而且十分明顯（遠超過正常上限值）。
    並無明顯外傷紀錄。（指身體檢查）頭部電腦斷層檢查
    並無異常（根據長庚轉診記載），此有上開查詢函覆表可憑
    （見原審卷第72頁）。而行政院衛生署醫事審議委員會鑑定
    結果，雖以嚴海山送高雄市立聯合醫院急診之前即已經呼吸
    停止，心跳停止，亦可能造成組織缺氧，包括腦部及心臟，
    而心肌缺氧是否可能造成類似心肌梗塞的變化，有待再確認
    云云。惟證人趙家鼎於原審證述：「（問：你在寫函覆表時
    ，有無考慮到嚴（海山）曾經有心跳呼吸停止，造成類似心
    肌梗塞的變化之可能？）我有考慮到，雖然不能排除有此可
    能，但是從嚴（海山）的發作時間、心電圖、心肌酵素呈急
    性爬昇等跡象研判，嚴（海山）因為急性心肌梗塞死亡的可
    能性很高。由嚴（海山）可能發病時間算到送到榮總抽血檢
    查心肌酵素的時間為止，若嚴（海山）是心肌梗塞，心肌酵
    素爬昇的速度是合理的。」「．．死者（指嚴海山）死因為
    心肌梗塞是很明確的事實。」等語（見原審卷第187 頁），
    是趙家鼎醫師經由嚴海山送醫時間、心電圖及心肌酵素增加
    等臨床跡象，依其專業判斷嚴海山之死因，應屬可採。參以
    嚴海山最初送至高雄市立聯合醫院急救時，已無心跳、無呼
    吸，經心肺復甦術急救後恢復心跳時，即經診斷疑為急性心
    肌梗塞，嗣轉至長庚紀念醫院，亦經診斷疑為急性心肌梗塞
    等情，及行政院衛生署醫事審議委員會鑑定結果，亦認嚴海
    山之死因有可能係急性心肌梗塞後摔傷等情觀之，上訴人抗
    辯嚴海山因急性心肌梗塞而摔倒，死因為心肌梗塞，並非意
    外傷害事故死亡等語，洵屬有據。至嚴海山生前雖無心臟病
    史，但不得憑此即謂嚴海山不可能發生急性心肌梗塞，被上
    訴人據此主張嚴海山之死因並非心肌梗塞云云，不足採信。
  (三)雖台灣高雄地方法院檢察署相驗屍體證明書上記載嚴海山係
    因車禍、腦挫傷（顱內出血）死亡等情，及證人即負責相驗
    嚴海山之義務法醫涂健蕃醫師於原審證述：「嚴（海山）是
　　車禍死亡，從其頭部外觀上有些挫傷來看，其腦內血管很有
　  可能有破裂，即顱內出血死亡，在這樣的案子裡百分之九十
    以上都是顱內出血死亡，否則不會過世的這麼快。」「當時
    報案時說是車禍，所以檢察官跟我才去相驗，我不知道死者
    有無心臟病的病史，但是既然是車禍報驗，當然顱內出血死
    亡是極有可能的。」「如果是心臟病死亡，不應該報請檢察
    官相驗。因為本件報案是車禍，所以死亡原因應該是車禍引
    起的，如果說是車禍腦傷引發心臟病也是有可能，但是原因
    還是車禍。」「就算心臟方面原本有疾病，如果沒有車禍這
    個外力衝擊，也不見得會發作。」「（問：醫生在沒有剖開
    死者的頭腦時，如何研判死者顱內出血？）車禍馬上死亡，
    外觀上又有腦挫傷，很有可能是顱內出血」「因為醫院說到
    院前就已經死亡了，我是在榮總相驗的。」「當時我並不知
    道有斷層掃瞄，但是就算是心臟病死亡也有可能是車禍衝擊
    引起的。」「（問：有無可能死者是因為心臟病發作而摔車
    ？）有可能，但是沒看到現場無法作判斷，本件是報驗車禍
    ，我們當然從車禍死亡的出發點去相驗」等語（見原審卷第
    124 至125 頁）。惟涂健蕃相驗時，並未在驗斷書上記載嚴
    海山之頭部受有如何外傷，此有驗斷書附在台灣高雄地方法
    院檢察署91年度相字第1067號相驗卷可查；且高雄市立聯合
    醫院、高雄長庚紀念醫院及高雄榮民總醫院等病歷，均未記
    錄嚴海山有裂傷、擦傷或瘀傷等傷口，亦有系爭鑑定書可查
    ；則涂健蕃於原審證述嚴海山頭部外觀上有些挫傷云云，要
    難採信。參以嚴海山係騎機車自行摔倒，並非因車禍遭受外
    力撞擊而倒地，有兩造所不爭之高雄市政府警察局新興分局
    受理各類案件紀錄表可稽，且經電腦斷層掃描並無顱內出血
    ，亦如前述，是涂健蕃誤以為嚴海山送至醫院前已死亡，而
    依本件係車禍報驗，推測嚴海山係因車禍遭受撞擊，受腦挫
    傷，顱內出血死亡等情，與事實不符，要不足採。
  (四)至行政院衛生署醫事審議委員會係依涂健蕃醫師證述嚴海山
    頭部外觀有些挫傷之語，並參酌頭部電腦斷層掃瞄檢查不能
    完全排除腦幹挫傷或小腦挫傷的可能性，及電腦斷層攝影對
    後顱窩病變的影像常因後顱窩顱骨影像之干擾以及解析度之
    不足，未必能清楚呈現腦挫傷或腦幹挫傷等情，認本件無法
    排除嚴海山曾經受到外力撞擊的可能性，因而鑑定嚴海山之
　　死因，亦有可能頭部外傷腦幹挫傷云云，惟證人涂健蕃醫師
　  證述嚴海山頭部外觀有些挫傷云云，既非可採，且被上訴人
    並未舉證證明嚴海山係因摔倒受有腦挫傷，自不得以上開鑑
    定意見，遽為上訴人不利之認定。從而，被上訴人以嚴海山
    騎機車途中摔倒經人報警送醫急救無效後，經台灣高雄地方
　　法院檢察署檢察官會同法醫相驗屍體，開具相驗屍體證明書
  　，載明嚴海山係因車禍、腦挫傷（顱內出血）死亡，主張嚴
    海山之死亡係因遭受突發意外摔倒，受腦挫傷、顱內出血所
    致云云，洵屬無據。
七、綜上所述，本件被保險人嚴海山係因急性心肌梗塞而死亡，
    被上訴人既未能舉證證明嚴海山係因遭受意外傷害事故而死
    亡，則嚴海山之死亡，非屬系爭保險契約之保險範圍，上訴
    人自不負給付保險金之義務。從而，被上訴人本於系爭保險
　　契約之法律關係，請求上訴人給付保險金1 百萬元及自92年
　  1 月4 日起至清償日止，按年息百分之5 計算之利息，即非
    正當，應予駁回。原審判決上訴人敗訴，並為假執行之宣告
    ，自有未洽。上訴意旨指摘原判決不當，求予廢棄改判，為
　　有理由，應由本院予以廢棄，改判為主文第二項所示。又兩
　  造其餘主張及舉證，於本件判決結果不生影響，毋庸逐一審
    酌，附此敘明。
八、據上論結，本件上訴為有理由，依民事訴訟法第450 條、第
    78條、第85條第1 項前段，判決如主文。
中　　華　　民　　國　　94　　年　　3 　　月　　16　　日
                              民事第三庭
                                審判長法官  張國彬
                                法      官  吳登輝
                                法      官  徐文祥
以上正本證明與原本無異。
不得上訴。
中　　華　　民　　國　　94　　年　　3 　　月　　16　　日
                                書  記  官  黃富美
